【裁判字號】    94,上易,1280
【裁判日期】    950216
【裁判案由】    動產擔保交易法
【裁判全文】
臺灣高等法院刑事判決                94年度上易字第1280號
上  訴  人  臺灣板橋地方法院檢察署檢察官
被      告  甲○○
上列上訴人因動產擔保交易法案件，不服臺灣板橋地方法院94年
度易字第172號，中華民國94年6月17日第一審判決（起訴案號：
臺灣板橋地方法院檢察署92年度偵字第19421號），提起上訴，
本院判決如下：
    主  文
上訴駁回。
    理  由
一、公訴意旨略以：被告甲○○於民國九十一年十一月二十日，
    以其所有之車牌號碼為七Ｔ─○五七八號之自用小客車，依
    動產擔保交易法所規定之動產抵押之方式，向遠東商業銀行
    股份有限公司（下稱遠東商業銀行）設定動產抵押而貸款新
    臺幣（下同）十三萬元，為動產擔保交易之債務人，約定貸
    款期限自九十一年十二月二十一日起至九十四年十一月二十
    一日止，每月為一期，共分三十六期，每期應繳納本息共四
    千八百二十三元，且標的物存放處所為被告位於臺北縣永和
    市○○路○段五十三號二樓之住處，詎被告自第一期起即未
    依約繳納，復意圖不法之利益，將標的物遷移他處，致生損
    害於上開金錢借貸債權之受讓人匯豐汽車公司（下稱匯豐公
    司，遠東商業銀行於九十二年二月十三日將上揭債權讓與匯
    豐公司）等情，因認被告涉犯動產擔保交易法第三十八條之
    罪嫌。上訴意旨另以：張鍾榮明知任意停放車輛，隨時有被
    拖吊之可能，而仍任意停置車輛，致該車輛果遭到拖吊，對
    於該車之遷移，已有認識，復在得領回之際，不為領回，顯
    未盡法定保管責任，亦違反動產擔保交易法之精神。且被告
    於設定動產抵押，取得貸款後，分期款項從未給付，難謂無
    詐欺取財之犯意，原審漏未審酌，而諭知被告無罪，似嫌速
    斷等語。
二、違反動產擔保交易法部分：
(一)公訴人認被告涉犯動產擔保交易法第三十八條之罪嫌，無非
    係以告訴人匯豐公司之告訴代理人李宥慶、朱光明及張宏益
    之指述，證人即實際受理被告貸款手續之遠東商業銀行人員
    莊政學之證述，及卷附貸款暨動產抵押契約書、動產擔保交
    易動產抵押設定債權人變更登記申請書與動產擔保交易（動
    產抵押）移轉契約書各乙紙等，為其論據。
(二)按犯罪事實應依證據認定之，無證據不得認定犯罪事實，刑
    事訴訟法第一百五十四條第二項定有明文。又認定犯罪事實
    所憑之證據，雖不以直接證據為限，間接證據亦包括在內，
    然而無論直接或間接證據，其為訴訟上之證明，須於通常一
    般之人均不致有所懷疑，而得確信其為真實之程度者，始得
    據為有罪之認定，倘其證明尚未達到此一程度，而有合理之
    懷疑存在時，事實審法院在心證上無從為有罪之確信，自應
    為無罪之判決，最高法院七十六年度台上字第四九八六號判
    例意旨亦可資參照。又告訴人之告訴，係以使被告受刑事訴
    追為目的，是其陳述是否與事實相符，仍應調查其他證據以
    資審認，最高法院五十二年度台上字第一三○○號判例亦足
    資參照。又動產擔保交易法第三十八條，依其立法形式，並
    無處罰過失犯，自限於故意犯，始足當之。經查：
  (一)被告甲○○於民國九十一年十一月二十日，以其所有之車牌
    號碼為七Ｔ─○五七八號之自用小客車，依動產擔保交易法
    所規定之動產抵押之方式，向遠東國際商業銀行股份有限公
    司 (下稱遠東銀行) 設定動產抵押而貸款十三萬元，為動產
    擔保交易之債務人，約定自九十一年十二月二十一日起至九
    十四年十一月二十一日止，以每月為一期共分三十六期清償
    ，每期應繳納本息為四千八百二十三元，另並約定上開動產
    抵押標的物存放處所為被告當時位於臺北縣永和市○○路○
    段五十三號二樓之住處，嗣遠東商業銀行於九十二年二月十
    三日將上揭債權讓與匯豐公司；而被告自第一期起即未依約
    繳納應付本息，告訴人匯豐公司屢為催告均不獲置理，另多
    次派員親訪皆未能發現上開車輛停放於約定存放處所即臺北
    縣永和市○○路○段五十三號二樓附近等情，迭據告訴人匯
    豐公司及告訴代理人李宥慶、朱光明及張宏益訴綦詳，並有
    貸款暨動產抵押契約書、動產擔保交易動產抵押設定債權人
    變更登記申請書與動產擔保交易（動產抵押）移轉契約書各
    乙紙等存卷可據，堪認屬實。
  (二)告訴人固指訴被告意圖不法之利益將上開車輛遷移他處云云
    ，惟經原審依職權調查結果，上開動產抵押標的物即車牌號
    碼為七Ｔ─○五七八號之自用小客車，於九十二年一月九日
    於臺北縣永和市○○路○段六十二號，因在禁止臨時停車處
    所停車違反道路交通管理處罰條例，而為臺北縣政府警察局
    永和分局（下稱永和分局）依法執行拖吊，並移置位於臺北
    縣永和市○○路五十五之三號之永和分局公有違規車輛拖吊
    場保管，然因無人具領，永和分局遂於九十二年一月二十日
    以永警交字第○九二○○○四四三二號公告招領，公告後三
    個月因車主仍未領回而依法拍賣，並由監理機關以廢棄車輛
    之事由逕行註銷車籍，此有臺北縣政府警察局永和分局九十
    三年十一月一日北縣警永交字第○九三○○三二六○六號函
    附公告、逾期未領回車輛清冊、拖吊通知書、掛號函件執據
    、汽機車交通違規數位及相片舉發案件舉發清單各乙份及違
    規採證相片二幀，及交通部公路總局臺北區監理所九十三年
    十月七日北監車字第○九三○○二二○一五號函附汽車車籍
    查詢報表乙份，與交通部公路總局臺北區監理所九十三年十
    月十一日北監板一字第○九三○○○四四五一號函附永和分
    局九十二年八月八日永警交字第○九二○○一二五三七號函
    （主旨為函請監理機關註銷上開車輛車籍，因永和分局誤將
    拖吊日期記載為九十一年一月九日，故監理機關亦誤以該日
    為逕行註銷之狀態變動日，附此說明）等足稽。故該車輛既
    為警察機關保管且未由被告領回，則告訴人派員至約定存放
    地點即臺北縣永和市○○路○段五十三號二樓附近查訪皆未
    能發現上開車輛，亦為事所當然，在別無其他積極事證佐參
    之情形下，告訴人徒以自己未能尋得該車即謂被告有遷移情
    事，不無臆測率斷之嫌。本件被告雖未到庭陳述，然由上開
    車輛於抵押借款後一月餘即因違規停車而在本件約定存放地
    點附近遭警察機關拖吊保管，被告亦始終未為領回之事實，
    雖無法確知被告未為領回車輛之原因，然台北縣永和市人口
    稠密，車位一位難求，為公眾週知之事實，被告於其當時居
    所附近違規停車，而遭拖吊，衡情當非其本意。嗣於遭拖吊
    後，未前往領回之原因，或因拖吊費及保管費甚多，無力領
    回，或因身體健康等因素無法前往領取，不一而足。並無證
    據足認被告主觀上有故意將系爭車輛遷移之故意，及不法利
    益之意圖，被告亦無主動將該車輛遷移他處之客觀行為，自
    與動產擔保交易法第三十八條之犯罪構成要件不相符合。
三、詐欺取財部分：
(一)按刑法第三百三十九條第一項詐欺罪之成立，以意圖為自己
    或第三人不法所有，以詐術使人將本人或第三人之物交付為
    要件，所謂以詐術使人交付，必須被詐欺人因其詐術而陷於
    錯誤，若其所用方法，不能認為詐術，亦不致使人陷於錯誤
    ，即不構成該罪，最高法院四十六年台上字第二六0號判例
    著有明文。
(二)經查：被告於申請貸款之後，分期款項從未給付，固據告訴
    代理人朱光明於偵查中指訴甚明 (偵卷第四十九頁) ，堪認
    屬實。惟檢察官於起訴書僅羅列關於被告違反動產擔保交易
    法之各項事項，並未列舉被告涉嫌詐欺取財之各項證據，舉
    證責任已有欠缺。次查：依現有卷證，被告甲○○係於九十
    一年十一月二十日向遠東銀行申請貸款，並設定動產抵押以
    為擔保，其於遠東銀行分期申請表及動產抵押文件上所留姓
    名、地址等資料，均為真實，並無故意欺瞞情事，自無施用
    詐術可言，遠東銀行因被告設定動產抵押，而同意給予分期
    貸款，亦無陷於錯誤之情事。依分期申請表所載，被告當時
    係從事賣衣服、皮包等工作，購車用途或係用以載運衣服、
    皮包，嗣該車因違規停車遭拖吊，已如上述，並非將之典當
    或轉賣他人圖利。至被告於貸款後，分期款項從未給付，原
    因甚多，經濟困窘或身體疾患，均可能致被告無法按期繳納
    分期款項。依卷附台北市立萬芳醫院九十二年十一月二十四
    日函復內容 (偵卷第三十三頁) ，被告患有開放性肺結核，
    於九十二年九月二十三日至十月十五日在該院住院治療。又
    被告原設籍永和市○○路○段五十三號二樓，因全戶遷出未
    報且現住地不明，經房屋所有權人於申請將其等逕為住址變
    更為戶政事務所，亦有台北縣永和市戶政事務所九十四年十
    月十七日函乙件附於本院卷可佐，足認被告於申請貸款之後
    ，惡疾纏身，流離失所，自不能僅以其分期款項迄未支付分
    文，逕推測其於貸款之初，即係基於不法所有之意圖，以貸
    款為名，施用詐術，公訴人認被告另成立詐欺罪名，亦乏依
    據。
四、原審因認不能證明被告犯罪，而諭知被告無罪，核其認事用
    法，並無違誤。公訴人提起上訴，認被告應成立動產擔保交
    易法第三十八條、刑法第三百三十九條第一項之罪名，核無
    理由，應予駁回。
五、被告經合法傳喚，無正當理由不到庭，爰不待其陳述，逕行
    判決，附此敘明。
六、據上論斷，應依刑事訴訟法第三百七十一條、第三百六十八
    條規定，判決如主文。
本案經檢察官周志榮到庭執行職務。
中    華    民    國    95    年    2     月    16    日
                  刑事第七庭審判長法  官  蔡秀雄
                                  法  官  蔡光治
                                  法  官  陳世宗
以上正本證明與原本無異。
不得上訴。
                                  書記官  何閣梅
中    華    民    國    95    年    2     月    16    日


司法院資訊處製作；財團法人民間司法改革基金會備份。
